【裁判字號】    94,上易,382
【裁判日期】    951017
【裁判案由】    侵權行為損害賠償
【裁判全文】
臺灣高等法院民事判決                 94年度上易字第382號
    上  訴  人  丁○○
                            2.
                丙○○
    被上訴人    中國時報文化事業股份有限公司
    法定代理人  乙○○
    被上訴人    甲○○
    被上訴人    戊○○
    共      同
    訴訟代理人  周憲文律師
                林慶苗律師
上列當事人間請求侵權行為損害賠償事件，上訴人對於中華民國
94年3月16日臺灣臺北地方法院93年度訴字第4813號第一審判決
提起上訴，並為訴之追加，經本院於95年10月3日言詞辯論終結
，茲判決如下：
    主  文
上訴及追加之訴駁回。
第二審及追加之訴訴訟費用由上訴人連帶負擔。
    事  實
甲、上訴人方面：
一、聲明：
  (一)原判決廢棄。
  (二)被上訴人應連帶給付上訴人各新台幣（下同）50萬元。
  (三)被上訴人應連帶在中國時報焦點新聞版半版，刊登本判決一
    日。
二、陳述：除與原判決記載相同者，茲予引用外，補稱略以：
  (一)上訴人之上訴聲明第三點之部分，係持續原訴之聲明，並非
    追加，與民事訴訟法第256條之規定相符。
  (二)上訴人於第二審理時提出被上訴人甲○○於92年4月8日台灣
    沙龍講座（以下稱台灣沙龍講座）內容，與被上訴人甲○○
    於91年10月6日中國時報第二版刊登標題為「很多人都欠涂
    醒哲一個道歉」一文（下稱系爭91年10月6日一文）所為同
    一不法侵權行為之延續擴大，合於民事訴訟法第447條第1項
    第2款得於第二審提出之規定。
  (三)被上訴人甲○○除於系爭91年10月6日一文公然詆毀上訴人
    丁○○外，於次日持續堅持上開報導為有所本，復於92年4
    月18日以同一事實詆毀上訴人丁○○。被上訴人甲○○對上
    訴人丁○○之侵權行為既持續至92年4月18日，則上訴人丁
    ○○於93年10月7日提起本件訴訟，請求權自未罹於時效。
  (四)上訴人丁○○並未指稱緋聞之情事，亦無使用言論免責權，
    惟被上訴人甲○○竟於系爭91年10月6日一文及次日之說明
    中，指稱上訴人丁○○濫用言論免責權，顯係侵害丁○○之
    名譽權，並引發上訴人丁○○遭其他媒體及立委之攻擊圍剿
    ，造成上訴人丁○○之損害。被上訴人甲○○既有上開侵權
    行為，且無阻卻不法之事由，自應對上訴人丁○○之損害負
    賠償責任。
  (五)被上訴人戊○○於91年10月8日中國時報標題為「爆涂醒哲
    八卦又怪媒體亂報丁○○與記者肢體衝突」之新聞報導（以
    下稱系爭91年10月8日報導），係以鉅大黑體字為標題，並
    在內文詳加具體敘述，用意明確、用語精確，並未含糊。且
    經原審依職權調查證據後，亦認當天並無拉扯或肢體衝突之
    情，是被上訴人戊○○自係以不實之報導詆毀上訴人丁○○
    ，應負侵權之責。惟原審竟以被上訴人戊○○系爭91年10月
    8日報導用語或非精確為由，而判決被上訴人戊○○不構成
    侵權行為，顯與事證相違。
  (六)被上訴人戊○○於撰寫系爭91年10月8日報導前並未向上訴
    人丁○○、丙○○或其他當事人涂醒哲、邱永仁查證，嗣又
    將與查證不同之傳聞過程當做查證過程，足認被上訴人戊○
    ○於撰寫該報導時，並未經合理之查證，而已侵害上訴人權
    利，應負賠償之責。又被上訴人甲○○及戊○○已坦承未與
    上訴人丙○○通過電話，且未向上訴人丙○○查證，惟原判
    決竟以訴外人白心儀有與上訴人丙○○通過電話，而被上訴
    人戊○○有與白心儀通過電話等事實，認定被上訴人戊○○
    於撰寫系爭91年10月8日之報導時，已有相當理由確認其為
    真實並有查證，無誹謗上訴人丙○○名譽侵權行為之真實惡
    意，而為上訴人敗訴之判決，亦與事證相違。
三、證據：除援用原審所提出者外，補提92年3月31日聯合報報
    導、91年10月8日中國時報報導、聯合晚報報導、台灣沙龍
    講座記錄與台北報導為證。
乙、被上訴人方面：
一、聲明：上訴駁回。
二、陳述：除與原判決記載相同者，茲予引用外，補稱略以：
  (一)上訴聲明第三項請求登報部分，上訴人於原審已撤回該項聲
    明，惟上訴人提起上訴時又為追加，被上訴人不同意上開追
    加，上訴人之追加於法不合。
  (二)依上訴人於原審所提原證二號91年10月3日記者會全程錄影
    帶謄錄內容及原判決附件二上開記者會全程錄影對話摘要所
    示，上訴人丁○○固不願在記者會中直接回答記者詢問有關
    涂醒哲是否在辦公室做不該做的事情或嘿休之問題，惟上訴
    人丁○○並未回答消息不正確或沒這回事以消除記者之疑慮
    ，反而以故弄玄虛一下、以後讓當事人直接向大家說、她親
    眼看到，她不是聽人家講的、為保護當事人，跟我說的歐巴
    桑很惶恐，她也是呷頭路，現在頭路歹找，所以真失禮，我
    要這裡保留一下等語答覆，是上訴人丁○○上開回答已足讓
    在場聽聞之記者認定有人提供證據給上訴人丁○○，且確有
    親眼看到涂醒哲在辦公室做不該做的事之人，上訴人丁○○
    在當事人願意站出來面對大眾之前，要保護當事人免於失工
    作之事實，故被上訴人甲○○於系爭91年10月6日一文撰寫
    上訴人丁○○指稱涂醒哲在辦公室嘿休而被清潔工撞見等語
    ，並非虛假造或與事實不符。況上訴人甲○○撰寫系爭91年
    10月6日一文前，已有多則新聞報導該事，上訴人甲○○係
    根據上開報導內容發表自己之意見，並客觀評述立法委員濫
    用言論免責權問題，尚未侵害上訴人丁○○之權利。況報導
    新聞應適用真實惡意原則，由上訴人丁○○負舉證之責，上
    訴人丁○○既無法證明被上訴人甲○○有過失，自足認被上
    訴人甲○○並未侵害上訴人丁○○之權利。至被上訴人甲○
    ○於91年10月7日之撰文，僅係表示其撰寫系爭91年10月6日
    報導有所本，且無惡意，未侵害上訴人丁○○之權利，原審
    竟認定被上訴人甲○○有輕忽不加查證報導或評論所本之事
    實是否真正之過失侵權行為，顯有違誤。
  (三)依臺灣臺北地方法院檢察署檢察官就訴外人崔企川採訪錄影
    帶所為勘驗筆錄所載，上訴人丁○○確有與崔企川發生口角
    爭執，被上訴人戊○○所撰系爭91年10月8日之報導，並無
    不實。至系爭91年10月8日報導之首句，係指上訴人丁○○
    因指稱涂醒哲和女職員在辦公室發生關係，而被民進黨立法
    委員邱永仁等人連署送紀律委員會懲處之事，並非報導上訴
    人丁○○於91年10月7日記者會發布涂醒哲發生緋聞之新聞
    。又被上訴人戊○○所撰上訴人丁○○曾說過歐巴桑親眼看
    到的話，以及報導上訴人丙○○部分，係其親自採訪所得，
    故被上訴人戊○○為系爭91年10月8日報導，並無不實，且
    業經合理查證而非自傳聞獲悉。惟原審竟認上開報導不實，
    顯有違誤。
  (四)上訴人於原審並未提出台灣沙龍講座之內容，自不得於第二
    審審理時，提出該新攻防方法。縱上訴人仍得提出上開攻防
    方法，惟上開講座距系爭91年10月6日一文發表時，已達半
    年之久，自無連續關係。
  (五)被上訴人甲○○於發表系爭91年10月6日一文後，於次日所
    刊之說明，僅表示撰寫系爭91年10月6日一文乃有所本，且
    無惡意，並無任何侵害上訴人丁○○之行為。至其於92年4
    月18日參加廣電基金會舉辦之座談（以下稱廣電基金座談會
    ）時，距刊登系爭91年10月6日一文已有半年之久，且上訴
    人丁○○於被上訴人甲○○參加上開座談會時，已對被上訴
    人甲○○提起加重誹謗之刑事自訴，足見92年4月18日之事
    件為另一獨立事件，而與系爭91年10月6日一文無連續關係
    。又被上訴人戊○○於系爭91年10月8日報導，與被上訴人
    甲○○無涉，不得以該報導，認被上訴人甲○○與戊○○有
    以接力之方式侵害上訴人丁○○之名譽。是上訴人丁○○於
    91 年10月6日即來函指責被上訴人甲○○所言全非事實，並
    要求更正後，遲至93年10月7日始提起本件訴訟，顯罹2年之
    時效期間。
三、證據：除援用原審所提出者外，補提臺灣臺北地方法院92年
    度自字第360號刑事判決、同院91年度自字第925號刑事判決
    、同院93年度訴字第654號民事判決、臺灣高等法院92年度
    上易字第3313號事判決、同院93年度上易字第400號刑事判
    決、91年10月4日聯合報報導、91年10月3日東森新聞報政治
    要聞報導、91年10月3日聯合晚報報導、91年10月8日台灣日
    報新聞與臺灣臺北地方法院檢察署93年度偵字第2868號不起
    訴處分書為證。
    理  由
一、上訴人於本院審理時，追加請求被上訴人應連帶在中國時報
    焦點新聞版半版，刊登本判決一日，核與民事訴訟法第446
    條第1項但書、第255條第1項第3款之規定相符，應先敘明。
二、上訴人主張：上訴人丁○○在91年10月3日於立法院所召開
    記者會，係關於前行政院衛生署代署長涂醒哲行政事務上之
    違誤，惟被上訴人中國時報文化事業股份有限公司（下簡稱
    中國時報）之資深記者即被上訴人甲○○竟於系爭91年10月
    6日一文中，謂上訴人丁○○指稱「涂醒哲在辦公室嘿休被
    清潔工撞見（以下稱系爭性關係事件）」，但未提出任何具
    體證據，顯濫用其立委身分之言論免責權等語，經上訴人丁
    ○○去函請求更正，被上訴人中國時報於91年10月7日刊登
    被上訴人甲○○之說明，謂被上訴人甲○○之該文乃根據聯
    合報、東森新片報、聯合晚報及部分電視台之報導，確有所
    本等語。復於台灣沙龍座談會及廣電基金座談會中，繼續傳
    布同一不實之事，侵害上訴人丁○○之名譽權；被上訴人中
    國時報之另一記者即被上訴人戊○○則於系爭91年10月8日
    報導中，記載上訴人丁○○因指稱系爭性關係事件而被民進
    黨立法委員邱永仁等連署移送紀律委員會懲處，並與多位記
    者發生肢體和口角衝突，上訴人丙○○曾電話告知TVBS某記
    者系爭性關係事件等不實之事，共同侵害上訴人之名譽權等
    情，爰依民法第184條第1項本文、第185條、188條及第195
    條第1項之規定，求為命被上訴人應連帶賠償上訴人各50萬
    元，並於本院審理時補述被上訴人甲○○於台灣沙龍座談會
    續為傳布上開不實之事，並追加請求被上訴人應在中國時報
    焦點新聞版半版，刊登本判決一日之判決。
    被上訴人則以：被上訴人甲○○撰寫系爭91年10月6日一文
    純屬評論性質，同年10月7日之說明僅是單純回應上訴人丁
    ○○來函，均與單純陳述事實之報導不同，且其所言乃有所
    本，何況被上訴人甲○○所撰系爭91年10月6日一文，已刊
    登於報端，上訴人丁○○應知悉此事，然其遲至92年10月7
    日始提起本件訴訟，已罹於時效而消滅。至於台灣沙龍座談
    會及廣電基金座談會之發言，乃提出自己經歷以為引證而已
    ，與系爭91年10月6日一文無關，且廣電基金座談會之發言
    ，已經另案判決上訴人敗訴確定。被上訴人戊○○於系爭91
    年10月8日報導，係依TVBS記者白心儀、中視記者崔企川等
    人提供之資訊撰寫，並非憑空捏造，縱其枝節稍有出入，但
    主要事實均屬真實，無撰寫不實新聞毀損上訴人名譽之故意
    、過失。被上訴人中國時報充分尊重記者、主筆及評論員所
    撰寫之新聞稿，除非顯有錯誤或無稽之傳聞，報社從不干涉
    記者所作之報導及評論，況被上訴人甲○○、戊○○二人，
    對上訴人並無侵權之行為，被上訴人中國時報無從與其連帶
    負責等語，資為抗辯。
三、有關被上訴人甲○○部分：上訴人主張被上訴人甲○○有侵
    害其名譽權之行為，係以：被上訴人甲○○於系爭91年10月
    6日一文中，以「很多人都欠涂醒哲一個道歉」為題，陳述
    ：「首先，很多立委應該為他們的濫用言論免責權道歉，尤
    其是半途『插花』的親民黨立委丁○○。」「立委…那就只
    是躲在言論免責保護傘下作秀與誹謗。李慶安因為疏於求證
    而嚴重折損公信力，丁○○指稱涂醒哲在辦公室『嘿休』而
    被清潔工撞見，又何曾提出任何具體證據？立委濫用言論免
    責權歪風不改…」等與事實不符之事。經上訴人丁○○去函
    要求澄清，被上訴人甲○○又於翌日提出說明，謂其於10月
    6日之評論乃根據10月3日東森新聞報、聯合晚報、10月4日
    聯合報等，其評論確有所本且無惡意，只在呼籲各界正視立
    委長期濫用言論免責權問題，並非無的放矢。再於台灣沙龍
    講座及廣電基金座談會中，繼續傳布上開不實之事為據。被
    上訴人甲○○就上開事實固不爭執，但以系爭91年10月6日
    一文僅為評論意見，無真實與否問題，其並無侵害上訴人丁
    ○○名譽之行為及惡意，即令有侵權行為，上訴人丁○○之
    侵權行為損害賠償請求權亦已罹於時效而消滅為辯。茲分述
    如下：
  (一)查上訴人丁○○為揭發涂醒哲公務及私德不當行為，於91年
    10月2日晚間由上訴人丙○○通知各媒體，將於翌日上午10
    時，在立法院第8會議室召開記者會。同月3日記者會時，上
    訴人與記者間有如原判決附件所示之對話摘要之內容，同日
    晚間TVBS之晚間新聞，記者白心儀於報導該則新聞時，旁白
    謂：「今天本為針對涂醒哲私德質疑，對於其任疾管局長時
    曾有掃地歐巴桑在辦公室看到他做了不該做的事，但是丁○
    ○今天改口，稱證人不願出面證明，要等到證人願意出面來
    證實這件事，再請證人爆料」，業據另案（台灣台北地方法
    院91年度自字第925號刑事案件）承辦法官勘驗當日TVBS之
    晚間新聞錄影帶無誤，製有筆錄可按（原審卷(二)79頁）。又
    同日之東森新聞報報導：「丁○○辦公室：涂醒哲與女職員
    辦公室炒飯毆巴桑撞見」「據親民黨立委丁○○辦公室透露
    ，有陳情人向立委檢舉涂醒哲涉及浮報公款、瀆職情事，陳
    情人還提及，涂醒哲在疾病管制局長任內，曾與女職員在局
    長辦公室內發生性關係，當場被負責打掃的歐巴桑撞個正著
    。」同日之聯合晚報則報導：「丁○○獲檢舉爆料涂在辦公
    室不軌」「由於在記者會前，也從丁○○辦公室傳出接獲檢
    舉，指涂在疾病管制局長任內，曾於周末時在局長室內做一
    些不該在辦公室做的事，曾被清潔的歐巴桑撞見」。翌日之
    聯合報報導：「丁○○說，涂醒哲長期為黑官，在防疫處長
    任內浮報加班費，甚至利用政府採購涉嫌舞弊，遭疑有和女
    職員在辦公室發生關係等其他狀況，極不適任現職。」亦有
    上開新聞影本在卷可按（原審卷(一)213一號4頁、本院卷(一)
    152頁），且為兩造所不爭。依上開報導，均直接或間接指
    出上訴人丁○○確有接獲涂醒哲涉及系爭性關係事件之事實
    。至於系爭91年10月6日一文則係刊登於中國時報「我見我
    思」欄內，內容先陳述系爭性關係事件經過，再發表被上訴
    人甲○○之評論意見，有系爭91年10月6日一文可據。系爭
    91年10月6日一文之重點固在表達被上訴人甲○○個人就系
    爭性關係事件發展過程中，新聞媒體與包含上訴人丁○○在
    內之立法委員所為行為之評論意見，但其中關於「上訴人丁
    ○○指稱涂醒哲在辦公室嘿休被清潔工撞見，何曾提出任何
    具體證據？」部分，仍屬陳述上訴人丁○○於系爭性關係事
    件中所為行為之部分事實，被上訴人以系爭91年10月6日一
    文純為評論性文章，無所謂真實與否為辯（原審卷(一)118 頁
    ），尚難贊同。
  (二)惟憲法雖僅就人民有言論自由予以明文（憲法第11條參照）
    ，而未及於人格（性）尊嚴（憲法增修條文第10條第6項僅
    規定婦女之人格尊嚴），但維護人性尊嚴與尊重人格自由發
    展，乃自由民主憲政秩序之核心價值，因此，人格尊嚴之維
    護，與言論自由之保障，並無軒輊，均受憲法第22條之保障
    ，除有憲法第23條之情形外，不得以法律限制之（大法官釋
    字第603號解釋參照）。就此二者發生衝突時，應如何處理
    ，憲法並未另設明文，自應依憲法第23條之意旨，以法律規
    定予以調整，刑法第310條、第311條，即依此意旨所設之規
    定（大法官釋字第509號解釋參照）。民法就此雖無直接明
    文，然上訴人既基於侵權行為之法律關係請求，而侵權行為
    之成立，以行為具有不法性為必要，則於判斷被上訴人甲○
    ○之行為，是否符合侵權行為要件，自應就其行為有無不法
    性予以評價。若其行為符合民法所明文規定之阻卻違法事由
    ，例如正當防衛、緊急避難、自助行為等，或具有社會相當
    性時，仍不能認已具備不法性。按以召開記者會方式，揭發
    他人不當行為，足使他人名譽等人格受到影響，因此，其揭
    發過程是否適當，涉及言論自由與人性尊嚴之衝突，自屬可
    受公評之事。又召開記者會之目的，既在透過新聞之大量傳
    播，使不特定之閱聽者了解記者會之內容，因此，記者即為
    召開記者會者之傳達人，故記者報導之內容，應推定為記者
    會之內容，從而閱聽者依記者報導之內容，有所陳述或評論
    時，應推定係記者會之內容所為，除能證明閱聽者明知報導
    與記者會內容不符外，就報導內容與記者會不符，致閱聽者
    為不利於揭發者之陳述或評論之危險，依自己責任原則，應
    由召開記者會者自負，因此，閱聽者基於記者會報導之內容
    ，有所陳述或評論，原則上應認為具有社會相當性。查被上
    訴人甲○○所以發表系爭91年10月6日一文，乃因上訴人丁
    ○○召開記者會，欲揭發涂醒哲於公務及私德之缺失，經媒
    體報導上訴人丁○○有接獲檢舉涂醒哲涉及系爭性關係事件
    之事實，而上訴人丁○○嗣後並不能證明該事實而引起。上
    訴人丁○○既以揭發涂醒哲於公務及私德之缺失為由，召開
    記者會，則作為聽閱大眾之被上訴人甲○○，基於記者就該
    記者會之報導所呈現之客觀內容，有所陳述及評論而發表系
    爭91年10月6日一文，上訴人丁○○復不能證明被上訴人甲
    ○○為系爭91年10月6日一文之陳述及評論時，已明知媒體
    有關上訴人丁○○揭發涂醒哲涉及系爭性關係事件之報導為
    不實，自應認被上訴人甲○○所為陳述及評論，符合社會相
    當性，而欠缺不法性，上訴人主張系爭91年10月6日一文中
    未明述係引用第3者之報導，應由被上訴人甲○○自負其責
    （原審卷(一)178頁），所持見解，尚難贊同。因此，被上訴
    人甲○○據為陳述及評論之聯合報報導，其記者蕭旭琴雖於
    事後具函予上訴人丙○○，澄清其未向上訴人丙○○求證（
    原審卷(二)103），記者潘彥妮亦具函澄清該報導開頭文字非
    其所寫（原審卷(一)214頁），然此為被上訴人甲○○發表系
    爭91年10月6日一文以後之事，即令所澄清之事為真，亦不
    影響被上訴人甲○○發表系爭91年10月6日一文之正當性。
    又上訴人丁○○為立法委員，於院內發言有免責權，所謂院
    內，並不限於院會之內，上開記者會既於立法院院內舉行，
    是否符合言論免責權之規定，外人自不易得知，而依常理，
    若無言論免責權，當不敢未提出證據即揭發他人不當行為，
    是即令上訴人丁○○並無濫用免責之事實，亦難認被上訴人
    甲○○謂上訴人丁○○濫用言論免責權之評論，有何侵害上
    訴人丁○○名譽權之故意或過失。是上訴人主張被上訴人甲
    ○○不法侵害其名譽權，為無可採。上訴人雖再主張被上訴
    人甲○○於91年10月7日之說明、於92年4月8日之台灣沙龍
    講座及同月18日之廣電基金座談會中，再次陳述該事實而侵
    害上訴人丁○○之名譽權等語。然被上訴人甲○○於91年10
    月7日之說明，係回應上訴人丁○○之質疑，說明系爭91年
    10月6日一文係本於前開三份新聞及部分電視媒體之報導，
    並無不實且無惡意，有該說明附卷可按（原審卷(一)16頁），
    至於在台灣沙龍座談會之發言，則係於討論媒體角色時，引
    其與上訴人間因系爭性關係事件引發之訴訟為例證，亦有發
    言紀錄可參（本院卷(二)55頁），均非以指摘上訴人之行為有
    何不當為目的，無成立侵權行為可言。至於被上訴人甲○○
    於廣電基金座談會之發言部分，且經上訴人另案起訴，經原
    審法院93年度訴字第654號判決駁回，上訴人上訴並為訴之
    變更後，亦經本院以93年度上易字第1155號判決駁回上訴及
    變更之訴確定，亦有該二判決可參，已不得於本件訴訟再為
    相反主張。
  (三)何況因侵權行為所生之損害賠償請求權，自請求權人知有損
    害及賠償義務人時起，2年間不行使而消滅；自有侵權行為
    時起，逾十年者亦同；時效完成後，債務人得拒絕給付，民
    法第197條第1項、第144條第1項分別定有明文。被上訴人甲
    ○○所撰寫之系爭91年10月6日一文，發生於91年10月6日，
    上訴人遲至93年10月7日始提起本件訴訟，已逾2年之消滅時
    效，被上訴人提出時效抗辯，拒絕給付，自屬有理。上訴人
    丁○○以被上訴人甲○○於91年10月7日之說明、及於92 年
    4月8日之台灣沙龍講座及同月18日之廣電基金座談會中，再
    次陳述該事實而侵害上訴人丁○○之名譽權，故其侵權行為
    在繼續中，時效應至92年4月18日起算為抗辯。然年上訴人
    並無證據證明被上訴人甲○○各該行為乃本於同一侵權意思
    接續為之，且各該行為均不成立侵權行為如前述，是上訴人
    主張被上訴人甲○○以上開行為接續侵害其名譽，即無可採
    。何況91年10月7日之說明係應上訴人之要求而為說明，顯
    非基於侵權行為之意思，在台灣沙龍講座及廣電基金座談會
    之發言，距其發表系爭91年10月6日一文，已半年以上，亦
    難認與發表系爭91年10月6日一文有繼續關係，所辯時效未
    完成，並不可採。
四、被上訴人戊○○部分：上訴人主張被上訴人戊○○亦有侵害
    其名譽權之行為，係以被上訴人戊○○於系爭91年10月8日
    之報導中，稱：「親民黨立委丁○○指稱衛生署代署長涂醒
    哲和女職員在辦公室發生關係，被民進黨立委邱永仁等人連
    署移至紀律委員會懲處。」「丁○○昨並和多位指證他曾說
    過『歐巴桑是親眼看見』的媒體記者，發生肢體和口角衝突
    」、「丁○○的先生、前立委丙○○還在爆料記者會前一天
    晚上就告訴記者『歐巴桑有撿到衛生紙』。丙○○堅稱確實
    接獲電話檢舉，向記者事前透露訊息，也言明查無實證，因
    此不算散播謠言。」「陪同丁○○出席記者會的丙○○，起
    先否認他曾在十月三日的記者會前以電話告知TVBS記者白心
    儀此一勁爆內容，但後來因白心儀擬與丙○○當場電話對質
    ，高終於改口承認『我有說』。丙○○強調，他確告訴記者
    接獲歐巴桑檢舉電話，但因查無實證尚未打算公布。白心儀
    則說，丙○○不但在電話裡告訴她打算揭露，還說『歐巴桑
    有撿到衛生紙』，隔天媒體記者就都往同一方向追新聞。」
    其報導結尾謂：「隨後丁○○和丙○○夫婦倆人拿著那張『
    起訴書』逢人就投訴。」等語為依據。被上訴人戊○○就其
    曾為該內容之報導，亦不爭執，但以其係依TVBS記者白心儀
    、中視記者崔企川等人提供之資訊而撰寫，並非憑空捏造，
    縱其枝節事實方面稍有出入，但主要事實均屬真實，無撰寫
    不實新聞毀損上訴人名譽之故意、過失為辯。茲亦分述如下
    ：
  (一)被上訴人戊○○報導上訴人丁○○指稱涂醒哲和女職員在辦
    公室發生關係，被民進黨立委邱永仁等人連署移至紀律委員
    會懲處，係報導民進黨黨團連署擬將上訴人丁○○移送紀律
    委員會之事實為主軸，非針對連署之原因是否真實所為。何
    人連署或是否已完成移送之法定程序等問題，亦非該報導之
    重點，縱使連署之人，或是否已完成法定連署程序，所報導
    者與事實不符，與判斷有無侵害上訴人丁○○名譽亦無關聯
    。查立法院民進黨黨團確因系爭性關係事件而草擬將親民黨
    立法委員李慶安移送紀律委員會，臨時又增加上訴人丁○○
    ，經上訴人丁○○出示予記者供拍照，該照片與上開報導同
    時刊登，由照片所示，連署書確有添加上訴人丁○○名字之
    事實，有上訴人提出之該報導可據（原審卷(一)17頁），故被
    上訴人戊○○報導中稱民進黨黨團連署將上訴人丁○○移送
    紀律委員會之事實，用語固未精確，但尚難認以不實之報導
    ，侵害上訴人丁○○之名譽權。
  (二)又上訴人丁○○於91年10月3日召開之記者會中，曾與記者
    為如下對話：
    記者：（涂醒哲）是不是在辦公室做了不該做的事？
    丁○○：那是歐巴桑是這麼說的。
    記者：歐巴桑怎麼說？
    丁○○：我們另外再談，那不是我今天的主題，我今天的主
            題是……（略）
    記者問：委員，因為好像有說那個涂代署長在辦公室嘿咻．
    丁○○：這個我要等到當事人能夠勇敢站出來以後，我才能
            向各位發言，好不好？因為現在當事人沒有足夠的
            勇氣站出來。這個我在這裡，我先hold informati
            on好不好？故弄玄虛一下好。
    記者問：當事人說那時有看到在辦公室做不該做的事情？
    丁○○：我還是留在以後再說吧，好不好？以後我讓當事人
            直接向大家說．．
    記者問：那歐巴桑是怎麼跟妳講的，說她是親眼看到，還是
            聽人家講的？
    丁○○：她親眼看到，她不是聽人家講的．．我現在真的沒
            有辦法具體向各位媒體報告，因為，要由當事人，
            為了公平起見，一定要當事人肯站出來面對大眾，
            才好辦，這樣才公平吧．．真的，我為保護當事人
            ，我現在真的沒辦法，是真的，因為連那個跟我說
            的歐巴桑她都很惶恐，因為她說了以後，她就．．
            因為她也是『呷頭路』，現在頭路歹找，所以真失
            禮，我要這裡保留一下．．我覺得你們怎麼會那麼
            精通．．
    記者問：歐巴桑她是說週末掃地在辦公室看到做什麼？過程
            可不可以再講一次？歐巴桑是怎麼說？
    丁○○：過程也是和你們聽到的都一樣．．我今天沒有亂放
            話，我今天所有講的都是有證據的．．我一向做事
            一定要確實查證，而且又一而再、再而三，一定要
            查證我才會講。
    業據另案（台灣台北地方法院91年度自字第925號刑事案件
    ）承辦法官勘驗華視所提供之記者會全程錄影帶無誤，製有
    勘驗筆錄可按（原審卷(二)79頁以下），兩造就該勘驗結果亦
    無爭執，自堪信為真實。依上訴人丁○○與記者之上開對話
    ，足令聽聞之人認為上訴人丁○○確已接獲系爭性關係事件
    之檢舉，僅因提供消息之歐巴桑怕失去工作不敢出來面對大
    眾而已，顯以隱晦方式證實該消息。又上開記者會是於前一
    日通知各媒體，亦為上訴人所自承，若非經上訴人於記者會
    前事先透露接獲涂醒哲涉系爭性關係事件之檢舉，何以記者
    會一開始，記者即問：「（涂醒哲）是不是在辦公室做了不
    該做的事？」若上訴人未將此事告知記者，對於記者竟能提
    出此問題時，必甚驚訝而反問記者為何如此發問或為何知悉
    此事等，乃上訴人丁○○並無此驚訝反應，而是順著記者之
    發問，稱：「那是歐巴桑是這麼說的。」「過程也是和你們
    聽到的都一樣」可知上訴人已間接印證有此事，且記者已有
    所聽聞。是被上訴人戊○○報導上訴人已事先透露系爭性關
    係事件之訊息予記者，自非無據。何況證人白心儀於本院93
    上易字第400號刑事案件中，亦稱其於記者會前一日晚上有
    打電話予上訴人丙○○，上訴人丙○○告以涂醒哲與職員發
    生關係，歐巴桑有撿到衛生紙，於該次記者會後，被上訴人
    戊○○有打電話向其求證，其有告訴被上訴人戊○○，歐巴
    桑有撿到衛生紙的事等語（原審卷(二)53頁），依上訴人丁○
    ○與記者之上開對話，既足令人認定上訴人已證實涂醒哲涉
    及系爭性關係事件，且於記者會後，被上訴人戊○○復向自
    稱直接採訪上訴人丙○○之記者白心儀求證，並獲得白心儀
    之證實，則不問白心儀所證實者，是否與真實相符，均難認
    被上訴人戊○○未經合理求證。又於91年10月7日之記者會
    上，白心儀確實欲就上訴人丙○○是否於91年10月3日記者
    會前事先告知白心儀有關系爭性關係事件訊息，以電話讓白
    心儀與上訴人丙○○對質之事實，亦據TVBS記者林瑞萍於本
    院前開刑事案件中結證屬實（原審卷(二)63頁），故被上訴人
    戊○○報導91年10月3日記者會前，上訴人丙○○事先透露
    系爭性關係事件之訊息，且稱接獲檢舉，歐巴桑並撿到衛生
    紙等事實，但於91年10月7日之記者會卻否認，經白心儀與
    上訴人丙○○電話對質，並無不實。上訴人丙○○雖亦否認
    有改口承認事先透露系爭性關係事件之訊息之事，然上訴人
    丙○○於91年10月3日記者會之前，曾向記者白心儀及林新
    輝稱涂醒哲涉及系爭性關係事件之事，業據白心儀、林新輝
    於本院前開刑事案件述明確（原審卷(二)52、55、56頁），台
    灣日報記者唐詩於91年10月8日之報導中，亦提及上訴人丙
    ○○於91年10月7日記者會上，在對質後，改口承認有說系
    爭性關係事件之事（本院卷(一)171頁），雖唐詩於事後曾函
    上訴人丙○○澄清，但係澄清其未告知同業有關上訴人丙○
    ○有事先透露系爭性關係事件訊息之事（原審卷(一)280頁）
    ，並未澄清上開記者會中對質後上訴人丙○○改口之事，可
    知被上訴人戊○○報導上訴人丙○○有於對質後改口，亦非
    無據，上訴人主張被上訴人戊○○此一報導侵害其名譽權，
    為無理由。
  (三)再者，有關91年10月7日上午在立法院發生上訴人丁○○與
    中視記者崔企川間之爭執，經台灣台北地方法院檢察署檢察
    官於另案（93年度偵字第2868號）勘驗中天新聞電視台所提
    供之採訪錄影帶，畫面中顯示上訴人丁○○確有與記者崔企
    川面對面發生口角爭執，上訴人丁○○並以手掀崔企川胸前
    之識別證，崔企川未表示意見，上訴人丁○○人大聲表示：
    『你說是我助理說的，你是誰？你是崔企川，並多次重複崔
    企川之姓名』，崔企川站立於對面，雙手交握，未表示意見
    及肢體動作。而除上訴人丁○○以手掀崔企川之識別證外，
    雙方並無拉扯情形；在場還有二人即上訴人丙○○及助理等
    情，亦有該署檢察官之勘驗筆錄附卷可按（原審卷(二)82頁）
    ，是上訴人丁○○確有與記者發生言詞爭執，上訴人丁○○
    並大聲質問崔企川為何人，並以手掀崔企川胸前之識別證之
    事，則本件被上訴人戊○○報導上訴人丁○○與多位媒體記
    者發生肢體和口角衝突等情，用詞雖嫌誇張，但究非憑空捏
    造，且究竟與一位或與多位記者發生口角衝突，以手掀識別
    證或肢體衝突，對於判斷是否侵害上訴人丁○○之名譽權，
    並無影響，因此，尚難以此枝節出入，即認被上訴人戊○○
    以不實報導侵害上訴人丁○○之名譽權。
五、有關被上訴人中國時報部分：被上訴人甲○○、被上訴人戊
    ○○既不構成侵權行為，則上訴人基於被上訴人中國時報為
    被上訴人甲○○、被上訴人戊○○僱用人之法律關係，請求
    被上訴人中國時報連帶負損害賠償責任，即無理由。
六、綜上所述，上訴人主張本於侵權行為之法律關係，請求被上
    訴人連帶給付上訴人各新台幣50萬元，為無理由，不應准許
    。原審為上訴人敗訴判決，理由雖有不同，但結論則無二致
    ，上訴意旨指摘原判決不當，聲明廢棄改判，為無理由，應
    予駁回。上訴人於本院追加請求被上訴人在中國時報焦點新
    聞版半版，刊登本判決一日，亦無理由，應駁回其追加之訴
    。
七、據上論結，本件上訴及追加之訴為無理由。依民事訴訟法第
    449條第1項、第85條第2項，判決如主文。
中    華    民    國    95    年    10    月    17    日
                    民事第九庭
                        審判長法  官    黃熙嫣
                              法  官    楊力進
                              法  官    呂太郎
正本係照原本作成。
如不服本判決，應於收受送達後20日內向本院提出上訴書狀，其
未表明上訴理由者，應於提出上訴後20日內向本院補提理由書狀
（均須按他造當事人之人數附繕本）上訴時應提出委任律師或具
有律師資格之人之委任狀；委任有律師資格者，另應附具律師資
格證書及釋明委任人與受任人有民事訴訟法第466條之1第1項但
書或第2項（詳附註）所定關係之釋明文書影本。
中    華    民    國    95    年    10    月    18    日
                              書記官    黃千鶴
附註：
民事訴訟法第466條之1（第1項、第2項）：
對於第二審判決上訴，上訴人應委任律師為訴訟代理人。但上訴
人或其他法定代理人具有律師資格者，不在此限。
上訴人之配偶、三親等內之血親、二親等內之姻親，或上訴人為
法人、中央或地方機關時，其所屬專任人員具有律師資格並經法
院認為適當者，亦得為第三審訴訟代理人。


司法院資訊處製作；財團法人民間司法改革基金會備份。
